【裁判字號】    90,上更(一),65
【裁判日期】    900727
【裁判案由】    組織犯罪防制條例等
【裁判全文】
臺灣高等法院刑事判決                  九十年度上更(一)字第六五號
    上  訴  人
    即  被  告  戊○○
                乙○○
                甲○○
    右  一  人
    選任辯護人  陳佳瑤
                翁如瑩
右上訴人因違反組織犯罪防制條例案件，不服臺灣臺北地方法院八十六年度訴字第一
三三五號，中華民國八十六年八月五日第一審判決（起訴案號：臺灣臺北地方法院檢
察署八十六年度偵字第四八四一號、第五一五０號、第五七０二號、第五七八八號、
第五八七三號、第八０一二號、第一二二二七號）提起上訴，判決後，經最高法院發
回更審，本院判決如左：
    主      文
原判決關於戊○○、乙○○部分及甲○○參與犯罪組織部分均撤銷。
戊○○共同連續意圖營利，聚眾賭博，累犯，處有期徒刑拾月，扣案之抽頭金新臺幣
壹萬壹仟伍佰元、賭場發放工資紀錄貳紙、債務統計表壹紙、六合彩簽單陸紙、傳真
機壹台、帳冊貳本、六合彩帳單伍紙均沒收。
乙○○、甲○○共同連續意圖營利，聚眾賭博，均累犯，各處有期徒刑柒月，扣案之
抽頭金新臺幣壹萬壹仟伍佰元、賭場發放工資紀錄貳紙、債務統計表壹紙，均沒收。
    事      實
一、戊○○（起訴書及原判決均誤載為鍾志偉）綽號「阿偉」，於民國（下同）七十
    六年間，曾因恐嚇案件，經台灣彰化地方法院判處有期徒刑八月，嗣經減刑為有
    期徒刑二月，於八十一年九月二日執行完畢；乙○○綽號「歹場」，於八十三年
    間，曾因違反麻醉藥品管理條例案件，經台灣板橋地方法院判處有期徒刑六月，
    於八十三年六月一日易科罰金執行完畢；甲○○綽號「少林仔」，於八十三年間
    ，曾因賭博案件，經台灣台北地方法院判處有期徒刑三月，於八十三年九月九日
    易科罰金執行完畢。
二、緣薛錦興自八十一年間起，丁○○則自八十三年間起，至八十六年二月十七日止
    ，共同意圖營利，基於概括犯意，於每日上午約六、七時許，至當日上午約十時
    許，先後在台北市○○○路環南市場空地，經營流動性擲骰子（俗稱十八）職業
    賭場，連續聚集該市場內之攤商等不特定人賭博財物，由薛錦興及亦有概括犯意
    聯絡之戊○○、圍政麟在現場主持，並由亦有概括犯意聯絡之乙○○、甲○○、
    蔡德雄、周偉民、莊志柱、詹寬仁、湯順政、洪生發、郭志忠、洪錦龍、洪明章
    、李勝源、綽號「諒仔」、「海場」、「雞仔」、「樹仔」、「長」等人在現
    場輪流把風，賭客彼此輪流作莊，賭客每輸贏新台幣（下同）一千元，即由薛錦
    興、丁○○等人抽頭五十元，每日約可抽頭十餘萬元不等，俟每日賭場結束結帳
    後，即由薛錦興發放五百元至一千餘元不等工資予把風或幫忙之乙○○、甲○○
    等人，餘款再由戊○○、圍政麟轉交丁○○。
三、丁○○復與王烏米（業經本院前審判處有期徒刑七月確定）基於共同意圖營利之
    概括犯意，自八十四年九月間起至八十六年二月十七日止，連續提供公眾得出入
    之台北縣三重市○○路二十巷十二號房屋為賭博場所，並以000－0000號
    電話為工具，經營六合彩賭博，聚集不特定之多數人在該處簽賭下注，並由亦有
    概括犯意聯絡之陳淑芬（業經原審判處有期徒刑六月確定）擔任記帳，圍政麟擔
    任接聽電話，戊○○擔任操作傳真機及算牌等工作，賭博方式分雙星、三星等，
    由簽賭者自「０一」至「四五」等四十五個號碼中任選二個號碼（雙星組）或三
    個號碼（三星組）等為一支，每支八十元，與賭客對賭，或由丁○○轉向其他組
    頭下注，並核對每星期二、四香港六合彩開獎之中獎號碼，其中獎者雙星組可得
    簽賭金五千元不等之彩金，三星組可得簽賭金四萬五千元不等之彩金，未中獎者
    之簽賭金，則悉歸丁○○及王烏米等人所有，丁○○等則每期給予陳淑芬、圍政
    麟、戊○○約二千元酬勞。
四、嗣於八十六年二月十七日下午三時二十分許，在台北市○○街六十七巷二十一號
    四樓查獲莊志柱、詹寬仁，並扣得環南市場賭場抽頭金一萬一千五百元、賭場發
    放工資紀錄二紙，同日下午三時三十分許，在台北市○○街三十五巷六十號查獲
    詹德雄、周偉民、洪生發，並扣得環南市場骰子賭場之債務統計表一紙；同日下
    午七時許，在台北縣三重市○○路二十巷十二號查扣六合彩簽單六紙、傳真機乙
    台、帳冊二本；又於同年二月二十二日下午三時十分，在台北縣土城市○○街三
    ０七之二號二樓，查獲陳淑芬，並扣得六合彩帳單五紙。
五、案經台北市政府警察局刑事警察大隊報請台灣台北地方法院檢察署檢察官偵查起
    訴。
    理      由
一、右揭事實，業據上訴人即被告戊○○先後於警訊、原審偵審及本院，被告甲○○
    於警訊、原審偵審中及被告乙○○於警訊坦承不諱，並經證人周偉民、莊志柱、
    詹寬仁、詹德雄、丁○○、王烏米、洪明章分別於警訊、偵查中證述屬實，復有
    查獲之賭場抽頭金一萬一千五百元、賭場發放工資紀錄二紙、債務統計表一紙、
    六合彩簽單六紙、傳真機乙台、帳冊二本及六合彩帳單五紙扣案可資佐證，事證
    至為明確，被告甲○○辯稱：伊僅送貨有空時參與賭博，並未把風，以及被告乙○○辯稱：伊僅幫忙買東西，並未把風各等語，均無非係事後卸責之詞，不足採
    信，被告等犯行，堪以認定。
二、核被告甲○○、乙○○所為，均係犯刑法第二百六十八條之意圖營利聚眾賭博罪
    ，被告戊○○所為，關於事實二（環南市場骰子賭場）部分，係犯刑法第二百六
    十八條之意圖營利聚眾賭博罪，關於事實三（三重市六合彩賭博）部分，係犯刑
    法第二百六十六條第一項前段之普通賭博罪，及同法第二百六十八條之意圖營利
    供給賭博場所罪與意圖營利聚眾賭博罪，關於事實二部分，被告三人與丁○○、
    詹寬仁、湯順政、薛錦興、圍政麟、詹德雄、周偉民、莊志柱、洪生發、郭志忠
    、洪錦龍、洪明章、李勝源暨綽號「諒仔」、「海場」、「仔」、「樹仔」、
    「長腳」等人間，有犯意聯絡及行為分擔，應論以共同正犯，至關於事實三部分
    ，被告戊○○與丁○○、王烏米、陳淑芬、圍政麟間，亦有犯意聯絡及行為分擔
    ，亦應論以共同正犯，被告戊○○所犯關於事實三（三重市六合彩賭博）部分，
    其每期開獎前之各罪行，係每期六合彩之接續行為，均為單純一罪，又此部分犯
    行，所犯普通賭博，意圖營利供給賭博場所及意圖營利聚眾賭博三罪，係一行為
    觸犯三罪名，為想像競合犯，應從一重之意圖營利聚眾賭博罪處斷，再被告三人
    先後多次意圖營利聚眾賭博犯行，時間緊接、罪名相同，均顯係基於概括犯意而
    反覆為之，皆應依連續犯規定，分別論以一罪，並各加重其刑，另被告戊○○於
    七十六間曾因恐嚇案件，經台灣彰化地方法院判處有期徒刑八月，嗣經減刑為二
    月，於八十一年九月二日執行完畢；被告甲○○於八十三年間因賭博案件，經台
    灣台北地方法院判處有期徒刑三月，於八十三年九月九日易科罰金執行完畢；被
    告乙○○於八十三年間因麻醉藥品管理條例案件，經台灣板橋地方法院判處有期
    徒刑六月，於八十三年六月一日易科罰金執行完畢，此有台灣高等法院檢察署刑
    案紀錄簡覆表在卷足稽，其等於五年內再犯本件有期徒刑以上之罪，皆為累犯，
    均應依累犯規定，遞加重其刑。
三、原審據而論科，固非無見，惟查，被告等另被訴涉犯組織犯罪防制條例第三條第
    一項後段之犯行，尚屬不能證明，依法應不另為無罪之諭知，詳如後述，乃原判
    決竟認定被告等此部分犯行，亦應成立犯罪，自有違誤，被告戊○○執此提起上
    訴，非全無理由，而被告甲○○、乙○○上訴，全部否認犯罪，雖無足取，但原
    判決既有可議，自應由本院將原判決關於被告乙○○、戊○○二人及甲○○參與
    犯罪組織部分撤銷改判，爰審酌被告等之素行、品行、犯罪之動機、目的、手段
    、所生危害及犯罪後之態度等一切情狀，分別量處如主文所示之刑，以示懲儆。
    扣案之抽頭金一萬一千五百元、賭場發放工資紀錄二紙、債務統計表一紙（以上
    為環南市場骰子賭場）、六合彩簽單六紙、傳真機乙台、帳冊二本、六合彩帳單
    五紙（以上為三重市六合彩賭博），均係被告等供犯罪所用或所得之物，且分別
    為共犯丁○○、薛錦興或丁○○、王烏米所有，依法皆併宣告沒收。
四、(一)公訴意旨另略以：被告戊○○、甲○○、乙○○復自八十四年間起與詹寬仁（
      綽號奧迪）及詹德雄（綽號阿雄）、莊志柱（綽號柱仔）、郭志忠（綽號阿八
      ，以上三人均經原審判處罪刑確定）、湯順政（綽號空仔，業經第一審法院判
      處罪刑確定）、圍政麟（綽號阿麟仔）、周偉民（綽號阿民）、洪生發（綽號
      阿發）、洪錦龍（綽號老牛）、洪明章（綽號課仔或扣仔）、李勝源（以上六
      人均由第一審另案審理中）及姓名年籍不詳綽號「諒仔」、「海場」、「雞仔
      」、「長腳」、「羅三」、「俊雄」等二十餘人，先後參與丁○○（綽號阿明
      ）於八十三年間受管訓結束後加入「天道盟」犯罪組織，並自組「天道盟環南
      會」擔任會長，與薛錦興（綽號貓仔）率領之「天道盟環南會」犯罪組織，平
      日以台北市萬華區為其不法勢力範圍，從事職業賭場之經營或因細故動輒動刀
傷人等不法行為，並在台北市○○街三十五巷六十號、台北市○○街六十七巷
      二十一號等地設有宿舍或集體群居，係具有內部管理結構，而具集團性及脅迫
      性、暴力性之犯罪組織，因認被告等又均涉犯組織犯罪防制條例第三條第一項
      後段之罪嫌云云。
    (二)惟訊之被告戊○○、甲○○、乙○○均矢口否認有參與犯罪組織，一致辯稱：
      伊等係分別於八十二年、八十三年、八十四年上台北工作，在環南市場幫人送
      貨，並未參加「天道盟環南會」等語。
    (三)經查：被告戊○○於警訊雖供承曾參加「天道盟環南會」，會長是丁○○等情
      ，但嗣於偵查中即解釋供稱：「我沒有入會，徐（明戰）是我叔叔（即其妻叔
      叔），我只幫他骰子賭場的事」，「我們只稱徐為老闆，並沒有入會」（見八
      十六年二月十八日偵訊筆錄）。至被告甲○○、乙○○二人自警訊迄至本案中
      始終否認有加入「天道盟環南會」，而證人周偉民、莊志柱、洪明章於警訊雖
      均證稱，其三人有加入「天道盟環南會」，而被告甲○○、乙○○也是「天道
      盟環南會」成員，但證人周偉民嗣於原審中陳稱：「（問：在警訊、偵查中及
      本院調查時所說的話是否實在？）他們（指警察）是說『環南市場』，後來寫
      上『環南會』，我跟他們講我不願簽，他們就拉我手去蓋」（見原審八十六年
      七月二十日筆錄），證人莊志柱嗣於本院前審陳稱：「我根本無加入什麼幫派
      ，我只是賭博而已」（見本院上訴審八十七年二月十三日筆錄），證人洪明章
      嗣於偵查中陳稱：「因丁○○是我同鄉，我因沒工作去那邊幫忙，我不知這樣
      就算犯組織條例」各等語（見八十六年二月二十八日偵訊筆錄），另參以證人
      丁○○於偵查中證稱：「（問：綽號『阿雄』詹德雄、『老牛』洪錦龍、『歹
      場』（指乙○○）、『湯仔』、『柱仔』、『阿民』、『阿偉』（指戊○○）
      、『阿發』、『小林』（指甲○○）、『空仔』是否你們環南公司？）不是」
      ，「（問：不是公司的人可否領錢？）只要有幫忙也可以）（見八十六年四月
      十七日偵訊筆錄），以及本院向台北市政府警察局查詢「天道盟環南會」有關
      事項時，經該局函轉其下屬轄區萬華分局函覆本院所檢附之該分局列管「環南
      市場組會」（即天道盟環南會）成員名冊，被告三人並未列名其中，有台北市
      政府警察局萬華分局九十年四月十一日北市警萬分刑字第九０六一三三六九０
      ０號函及所檢附之列管「環南市場組會」（即天道盟環南會）成員名冊在卷可
      稽，而該資料乃係警方主管幫派之業務單位，平時與其他治安機關基於維護地
      區治安所情蒐，先後經分局初審（分局、市調處、憲調組合審）通過後，報上
      級審查委員會複審後始列管之幫派資料，業經證人即台北市政府警察局主管犯
      罪預防與流氓幫派業務之刑警大隊第三組分隊長丙○○到庭證述明確（見本院
      九十年六月二十六日筆錄），並有台北市政府警察局萬華分局九十年四月二十
      七日北市警萬分刑字第九０六一五六九０００號函在卷可憑，準此，被告戊○○、甲○○、乙○○是否確實有加入「天盟會環南會」，即不無疑義。至偵查
      卷所附「天道盟萬華環南會成員組織表」，依上開證人丙○○於本院所為之證
      言及上開台北市政府警察局萬華分局九十年四月二十七日北市警萬分刑字第九
      ０六一五六九０００號函另覆：「天道盟萬華環南會成員組織表」恐係其他單
      位另發掘查獲依「組織犯罪防制條例」移送偵辦之案件等語，可見該「天道盟
      萬華環南會成員組織表」乃係本案移送偵辦單位即台北市政府警察局刑警大隊
      外勤單位偵四隊（此觀本案移送函即台北市政府警察局刑警大隊查獲現行犯簡
      易移送函即明）查獲本案時，承辦員警根據個人意見所製作而成之圖表，並非
      警方平時情蒐所列管之資料甚明，自難單憑此遽認被告三人確有加入「天道盟
      環南會」。
    (四)況按組織犯罪防制條例所稱之犯罪組織，係指三人以上，有內部管理結構，以
      犯罪為宗旨或以其成員從事犯罪活動，具有集團性、常習性、及脅迫性或暴力
      性之組織，組織犯罪防制條例第二條定有明文。本件被告戊○○、甲○○、乙○○縱認有加入「天道盟環南會」，然據被告戊○○及證人周偉民、莊志柱、
      湯順政、洪明章於警訊均供陳加入「天道盟環南會」沒有拜堂儀式，祇要有人
      介紹即可，且本案承辦員警先後持檢察官搜索票至台北市○○路二四九號一樓
      及地下室、台北市○○街六十巷二十一號四樓、同街三十五巷六十號及台北縣
      三重市○○路二十巷十二號、台北縣土城市○○街三０七之二號二樓等多處搜
      索，亦僅查獲到被告等有關環南市場骰子賭場及三重市六合彩賭博所用之物，
      並未發現有關「天道盟環南會」之任何組織資料（如幫規或內部編制組織表等
      ），足資證明其內部有何管理結構；此外，依卷內被告及相關證人筆錄內容觀
      之，「天道盟環南會」除稱丁○○為會長或大哥，薛錦興亦為大哥外，其餘成
      員並無分大小，公訴人起訴亦僅稱：戊○○、甲○○、乙○○：：：等二十餘
      人，先後參與由丁○○（綽號阿明）於八十三年間受管訓結束後加入「天道盟
      」犯罪組織，並自組「天道盟環南會」擔任會長，與薛錦興（綽號貓仔）率領
      之天道盟環南會犯罪組織云云，要難認「天道盟環南會」內部有何管理結構。
      再「天道盟環南會」成員固涉犯在台北市環南市場聚集攤商賭博情事，然揆諸
      全部卷證內容，並未發現該會成員有進一步以暴力或脅迫等方式強行聚賭之情
      形，且該會成員在環南市場亦無強迫收取保護費及雞籠稅情事，非但迭據被告
      及相關成員先後於警訊及偵審中供述其詳，並有環南市場內之代表會人士及攤
      販出具之陳情書在卷可稽（見本院上訴卷第一四二頁以下），此外，復查無其
      他積極證據足資證明該會有何脅迫性或暴力性，尚難僅因該會成員達二十餘人
      ，且設有宿舍部分成員同住一起，即遽認該會有脅迫性或暴力性，是綜上所述
      ，本件「天道盟環南會」既無內部管理結構，且乏脅迫性或暴力性，尚難認係
      組織犯罪防制條例所稱之犯罪組織。
    (五)復查，內政部警政署雖於八十六年六月二十一日以（）警署刑檢字第五三四
      五七號函覆原審，就所謂「天道盟環南會」是否為犯罪組織乙案提供意見，然
      觀諸前揭函文內容，無非認天道盟為一具內部管理層級，且成員有集團、常習
      、暴力性犯罪及破壞社會之虞，為該署列管之不良幫派，而天道盟環南會於八
      十三年間加入天道盟，屬天道盟新支（如附件一）云云，是警政署於前開函中
      所稱其列管之不良幫派係「天道盟」，並非「天道盟環南會」，且就「天道盟
      環南會」是否具有集團性、常習性及脅迫性或暴力性犯罪之事實，並未提供任
      何具體事證。至上開函中所稱天道盟環南會於八十三年間加入天道盟屬天道盟
      新支（如附件一）乙節，非但與本案公訴人起訴所稱「天道盟環南會」乃係丁○○所自組不符，亦與該函所附「附件一」之提報單位萬華分局，於九十年四
      月十一日以北市警萬分刑字第九０六一三三六九００號函覆本院之環南市場組
      會（即天道盟環南會）資料所載：該會係於六十四年間，政府將原鄭州路雞鴨
      市場等遷入興建完工之「環南市場」後，不良份子乘機組合，以原「會社尾分
      子」為基幹等情互異，此外，又查無確切證據足資證明「天道盟環南會」有於
      八十三年間加入「天道盟」，堪認「天道盟環南市○○○○○道盟」應無隸屬
      關係，上開函中所稱：天道盟環南會於八十三年間加入天道盟屬天道盟新支乙
      節，要非可採。另該函所附台灣台北地方法院八十年度訴字第一二五七號刑事
      判決，亦僅證明案外人吳桐潭係「天道盟」之創立人，並由羅福助擔任盟誓人
      ，但無法證明「天道盟環南會」與其有何關連，尤有進者，「天道盟」成立時
      ，既經羅福助監誓，可見凡欲加入「天道盟」者，必經宣示儀式，始能成為該
      組織之會員，而本件「天道盟環南會」之加入，詳如前述，均無任何拜堂儀式
      ，由此益見「天道盟環南會」與「天道盟」無涉。
    (六)台北市政府警察局萬華分局九十年四月十一日北市警萬分刑字第九０六一三三
      六九００號函覆雖另認：「本分局列管『天道盟環南會』不良組合，因係以暴
      力佔環南市場，強索不法利益為生，應屬組織犯罪條例所稱之犯罪組織，檢
      附該會列管資料部分影本乙份，復請查照。」然並未提出任何具體事證可證，
      且揆之該函所檢附之「環南市場組合資料」內容，其中附表一（台北市政府警
察局萬華分局不良幫派組合基本資料表），僅略以文字表明有天道盟環南會之
      存在，卻未就該組織是否合於「內部管理結構」、「以犯罪為宗旨或以成員從
      事犯罪活動」、「脅迫性或暴力性」等構成要件，提出相關憑證，自難據此遽
      認「天道盟環南會」係屬犯罪組織防制條例所稱之犯罪組織。再台北市政府警
      察局九十年五月二十五日函所檢附丁○○、邱明忠之提報流氓認定書及八十年
      度感裁第二二二號、同年感抗字第三二五號之感訓裁定，其時間均在公訴人起
      訴被告等於八十四年間加入「天道盟環南會」之前，亦難作為被告不利之認定
      ，另台灣台東地方法院八十六年度重訴(一)字第五八號刑事判決，雖認定丁○○
      自組「天道盟環南會」擔任會長，涉犯組織犯罪防制條例第三條第一項前段之
      罪，然本案因獨立審判，依法不受其拘束，併此敘明。
    (七)此外，復查無其他確切證據足資證明被告等有何違反組織犯罪防制條例犯行，
      其三人此部分犯罪，應尚屬不能證明，惟公訴意旨認此部分與前開論罪科刑部
      分有方法結果之牽連關係，屬裁判上一罪，故均不為無罪之諭知。
據上論斷，應依刑事訴訟法第三百六十九條第一項前段、第三百六十四條、第二百九
十九條第一項前段，刑法第二十八條、第五十六條、第二百六十八條、第二百六十六
條第一項、第五十五條、第三十八條第一項第二款、第三款，罰金罰鍰提高標準條例
第一條前段判決如主文。
本案經檢察官吳國南到庭執行職務。
中      華      民      國    九十      年      七      月     二十七   日
                              臺灣高等法院刑事第十二庭
                                  審判長法  官    劉  景  星
                                        法  官    陳  志  洋
                                        法  官    陳  博  志
右正本證明與原本無異。
檢察官如不服本判決應於收受送達後十日內向本院提出上訴書狀，其未敘述上訴之理
由者並得於提起上訴後十日內向本院補提理由書（均須按他造當事人之人數附繕本）
。
被告不得上訴。
                                        書記官    吳  鎮  鑫
中      華      民      國    九十      年      七      月    三十一    日
附錄：本案論罪科刑法條全文
刑法第二百六十六條第一項：
在公共場所或公眾得出入之場所賭博財物者，處一千元以下罰金，但以供人暫時娛樂
之物為賭博者，不在此限。
刑法第二百六十八條：
意圖營利，供給賭博場所或聚眾賭博者，處三年以下有期徒刑，得併科三千元以下罰
金。


司法院資訊處製作；財團法人民間司法改革基金會備份。
